臺灣高等法院刑事判決
108年度上訴字第4059號
上  訴  人  臺灣桃園地方檢察署檢察官
被      告  陳志忠




選任辯護人  賴彌鼎律師
被      告  陳春辰


            黃思誠



上二人共同
選任辯護人  張世炎律師
上列上訴人因被告等違反商業會計法等案件，不服臺灣桃園地方
法院107年度訴字第996號，中華民國108年10月22日第一審判決
（起訴案號：臺灣桃園地方檢察署106年度偵字第27909號），提
起上訴，本院判決如下：
    主  文
原判決撤銷。
陳志忠共同犯公司負責人為納稅義務人以不正當方法逃漏稅捐罪
，共貳罪，各處有期徒刑叁月，如易科罰金，均以新臺幣壹仟元
折算壹日。應執行有期徒刑肆月，如易科罰金，以新臺幣壹仟元
折算壹日。緩刑貳年，緩刑期間付保護管束，並應於本判決確定
之日起壹年內，完成捌小時之法治教育課程。
陳春辰共同犯公司負責人為納稅義務人以不正當方法逃漏稅捐罪
，共貳罪，各處有期徒刑貳月，如易科罰金，均以新臺幣壹仟元
折算壹日。應執行有期徒刑叁月，如易科罰金，以新臺幣壹仟元
折算壹日。緩刑貳年，緩刑期間付保護管束，並應於本判決確定
之日起壹年內，完成陸小時之法治教育課程。
黃思誠犯商業會計法第七十一條第一款之填製不實會計憑證罪，
共貳罪，各處有期徒刑貳月，如易科罰金，均以新臺幣壹仟元折
算壹日。應執行有期徒刑叁月，如易科罰金，以新臺幣壹仟元折
算壹日。緩刑貳年。
    犯罪事實
一、陳志忠及陳春辰均為址設桃園市○○區○○路000號1樓「晟耀光
    電科技股份有限公司（下稱晟耀公司）」之股東，並分別擔
    任晟耀公司之負責人及副總經理；黃思誠則係香港BOAZTECH
    CO.,LIMITED（下稱波阿斯公司）之負責人。雙方均明知波
    阿斯公司於如附表編號1至5所示之時間與晟耀公司並無交易
    之事實，陳志忠及陳春辰竟基於為晟耀公司逃漏稅捐之犯意
    聯絡，黃思誠則基於幫助他人逃漏稅及填製不實會計憑證之
    犯意，由陳志忠、黃思誠分別指示同具有上開犯意聯絡之温
    金蘭（未據起訴）及不知情之波阿斯公司員工，於民國103
    、104年間，分別接續登載不實事項於如附表編號1至3、編
    號4和5所示之INVOICE（下稱商業發票），再由晟耀公司分
    別於104年5月25日（103年度）、105年5月26日（104年度）
    向財政部北區國稅局中壢稽徵所提出申報扣抵營利事業所得
    稅，而各逃漏103年度稅額新臺幣（下同）77萬2,406元（起
    訴書誤載為77萬2,405元）、104年度稅額46萬3,989元，足
    生損害於稅捐稽徵機關課稅之公平及正確性。
二、案經劉泓鑫告發臺灣桃園地方檢察署檢察官簽分後偵查起訴
    。
    理  由
壹、程序方面：
一、審判權：
    按大陸地區現在雖因事實上之障礙，為我國主權（統治權）
    所不及，但在大陸地區犯罪，仍應受我國法律之處罰，揭明
    大陸地區猶屬我國之領域，且未放棄對此地區之主權。基此
    ，苟「行為地」與「結果地」有其一在大陸地區者，自應受
    我國法律之處罰（最高法院108年度台上字第334號判決意旨
    可資參照）。查被告黃思誠之辯護人於原審時稱：被告黃思
    誠為本案犯行期間人都在大陸地區（上海），我國有無審判
    權容有疑義云云（見原審審訴卷第82頁正、背面），然查，
    被告黃思誠為本案商業會計法第71條第1款填製不實會計憑
    證、幫助納稅義務人以不正當方法逃漏稅捐之行為地、結果
    地分別在大陸地區及我國之領域內，依上開說明，無論何者
    ，我國對於被告黃思誠本案犯罪事實自有審判權，合先敘明
    。
二、證據能力：
    按被告以外之人於審判外之言詞或書面陳述，除法律有規定
    者外，不得作為證據。被告以外之人於審判外之陳述，雖不
    符同法第159條之1至第159條之4之規定，而經當事人於審判
    程式同意作為證據，法院審酌該言詞陳述或書面陳述作成時
    之情況，認為適當者，亦得為證據；當事人、代理人或辯護
    人於法院調查證據時，知有第159條第1項不得為證據之情形
    ，而未於言詞辯論終結前聲明異議者，視為有前項之同意，
    刑事訴訟法第159條第1項、第159條之5第1項、第2項分別定
    有明文。查本案下述據以認定上訴人即被告陳志忠、陳春辰
    及黃思誠（以下合稱被告3人）犯罪之供述證據，檢察官、
    被告3人及其等辯護人於本院審理時均未爭執其證據能力，
    且迄於言詞辯論終結前均未聲明異議，復經審酌該等言詞陳
    述或書面作成時之情況並無違法、不當或顯不可信之狀況，
    依刑事訴訟法第159條之5第2項之規定，均有證據能力；又
    本案認定事實之其餘非供述證據，並無證據證明係公務員違
    背法定程式所取得，依同法第158條之4反面解釋，亦均有證
    據能力，合先敘明。
貳、實體方面：
一、上開事實，業據被告3人於原審及本院審理時均坦承不諱（
    見原審審訴卷第57頁背面、82頁、訴字卷第17頁背面、33、
    49頁背面、本院卷第62、306、307頁），核與證人即晟耀公
    司會計温金蘭、證人即北大會計師事務所會計師陳羿君於警
    詢時之證述大致相符（見他字卷二第20-28、68-71、100-10
    3、145-148頁、卷三第128-129頁），並有證人温金蘭與被
    告陳志忠、黃思誠間聯繫之電子郵件往來記錄、合作金庫銀
    行桃園分行匯款單及匯入匯款通知書、第一銀行匯出匯款申
    請書及交易憑證、晟耀公司內部轉帳傳票、如附表所示之波
    阿斯公司商業發票、財政部北區國稅局106年5月31日北區國
    稅中壢營字第1060596452號函暨晟耀公司103、104年度營利
    事業所得稅更正前、後損益表、第一商業銀行內壢分行105
    年10月6日一內壢字第00129號函暨晟耀公司交易明細、合作
    金庫商業銀行中壢分行105年10月13日合金中壢字第1050004
    240號函暨晟耀公司及被告陳志忠之歷史交易明細查詢結果
    等在卷可稽（見他字卷一第47-70、143、144-156頁、卷二
    第83、85、87、167頁、卷三第85-90頁、卷四第3-43、48-1
    14頁），足認被告3人上開任意性自白與事實相符，堪以採
    信。
二、綜上所述，本案事證明確，被告3人上開犯行洵堪認定，均
    應依法論科。
三、論罪：
  ㈠按稅捐稽徵法第47條第1項第1款之規定，參照100年5月27日
    司法院釋字第687號解釋理由所載「依據系爭規定（指修正
    前稅捐稽徵法第47條第1款，下同），公司負責人如故意指
    示，參與實施或未防止逃漏稅捐之行為，應受刑事處罰。故
    系爭規定係使公司負責人因自己之刑事違法且有責之行為，
    承擔刑事責任，並未使公司負責人為他人之刑事違法且有責
    行為而受刑事處罰，與無責任即無處罰之憲法原則並無牴觸
    」、「又公司負責人有故意指示、參與實施或未防止逃漏稅
    捐之行為，造成公司短漏稅捐之結果時，係系爭規定對公司
    負責人施以刑事制裁，旨在維護租稅公平及確保公庫收入。
    查依系爭規定處罰公司負責人時，其具體構成要件行為及法
    定刑，均規定於上開稅捐稽徵法第41條。該規定所處罰之對
    象，為以詐術或其他不正當方法逃漏稅捐之行為...」等旨
    ，可知依據上開規定對公司負責人施以刑事制裁時，應由具
    備主觀犯意、犯罪行為（逃漏稅捐）及一定身分之自然人作
    為犯罪主體，於成立犯罪後，對該自然人施以稅捐稽徵法第
    41條之刑罰。因此，對於刑法有關共同正犯、想像競合犯等
    規定，於該自然人當然有其適用，而最高法院關於轉嫁代罰
    之相關判例、決定及決議，亦經最高法院100年度第5次刑事
    庭會議㈡決議不再援用、參考（最高法院101年度台上字第49
    60號、102年度台上字第1244號判決意旨參照）。
  ㈡按統一發票乃證明會計事項之經過而做為造具記帳憑證所根
    據之原始憑證，商業負責人、主辦及經辦會計人員或依法受
    託代他人處理會計事務之人員如明知為不實之事項，而開立
    不實之統一發票，係犯商業會計法第71條第1款之以明知為
    不實之事項而填製會計憑證罪，該罪為刑法第215條業務上
    登載不實文書罪之特別規定，依特別法優於普通法之原則，
    自應優先適用，尚無論以刑法第215條業務上登載不實文書
    罪之餘地（最高法院94年度台非字第98號判決參照）。查起
    訴書就被告黃思誠所引起訴法條原為刑法第216條、第215條
    之行使業務登載不實文書罪，容有誤會，業經檢察官於原審
    準備程序時當庭更正為商業會計法第71條第1款之填製不實
    會計憑證罪（見原審審訴卷第81頁背面），併此敘明。
  ㈢核被告陳志忠、陳春辰所為，均係犯稅捐稽徵法第47條第1項
    第1款、第41條之公司負責人以不正當方法逃漏稅捐罪；被
    告黃思誠所為，則係犯商業會計法第71條第1款之填製不實
    會計憑證罪及稅捐稽徵法第43條第1項之幫助納稅義務人以
    不正當方法逃漏稅捐罪。
  ㈣被告陳春辰雖非晟耀公司之負責人，而不具有商業負責人之
    身分，然基於犯意聯絡及行為分擔與晟耀公司負責人被告陳
    志忠共同實行公司負責人以不正當方法逃漏稅捐行為，依刑
    法第31條第1項前段規定，仍應與被告陳志忠以共同正犯論
    。是被告陳志忠、陳春辰與會計温金蘭就本案公司負責人以
    不正當方法逃漏稅捐犯行，有犯意聯絡及行為分擔，為共同
    正犯。被告黃思誠利用不知情之波阿斯員工遂行前揭幫助納
    稅義務人以不正當方法逃漏稅捐及填製不實會計憑證等犯行
    ，應論以間接正犯。
  ㈤按會計年度採曆年制的營利事業，應於每年5月1日起至5月31
    日止，填具結算申報書，向申報時登記地之稽徵機關辦理申
    報。查本件晟耀公司係分別於104年5月25日、105年5月26日
    向財政部北區國稅局中壢稽徵所提出申報扣抵103、104年度
    之營利事業所得稅，而各逃漏103年度稅額77萬2,406元、10
    4年度稅額46萬3,989元，是被告陳志忠、陳春辰所為，依一
    般社會健全觀念，乃係在犯罪時間差距上可顯然區隔之2年
    間，分別為上開逃漏稅捐之行為，在刑法評價上各具獨立性
    ，每次行為皆可獨立成罪，難認係出於一意思活動所為之同
    一行為，縱構成同一之罪名，亦應依年度別予以分論併罰。
    是其2人上開所犯稅捐稽徵法第47條第1項第1款、第41條之
    公司負責人以不正當方法逃漏稅捐罪，共2罪，均犯意各別
    ，行為互殊，應予分論併罰。
  ㈥另被告黃思誠所犯登載不實事項於如附表編號1至3、編號4和
    5所示之商業發票行為，分別就103、104年之當年度而言，
    主觀上係出於填製不實會計憑證之單一犯意，且客觀上犯罪
    之時地甚為密接、接近，犯罪手法相同，以數個舉動侵害同
    一法益，足認當年度之各次行為間，獨立性極為薄弱，應就
    103、104年度之行為，各論以接續犯之一罪。又被告黃思誠
    所犯上開填製不實會計憑證及幫助納稅義務人以不正當方法
    逃漏稅捐之行為，分別係幫助晟耀公司於104年5月25日、10
    5年5月26日向國稅局提出申報扣抵，依一般社會健全觀念，
    乃係在犯罪時間差距上可顯然區隔之2年間，分別為上開行
    為，在刑法評價上各具獨立性，每次行為皆可獨立成罪，難
    認係出於一意思活動所為之同一行為，自應予分論併罰。至
    被告黃思誠上開所為填製載不實之會計憑證，乃係其幫助逃
    漏稅捐行為之手段，彼此間行為著手實行階段可認同一，且
    具有事理上關聯性，屬刑法上之一行為，為異種想像競合犯
    ，應依刑法第55條之規定，從一較重之商業會計法第71條第
    1款之填製不實會計憑證罪處斷。是被告黃思誠上開所犯填
    製不實會計憑證罪，共2罪，犯意各別，行為互殊，應予分
    論併罰。
  ㈦另稅捐稽徵法第43條第1項之「幫助犯第41條之罪」，為稅捐
    稽徵法之特別規定，屬於一獨立之犯罪型態，與刑法上幫助
    犯之具絕對從屬性者不同，自不得適用「從犯之處罰得按正
    犯之刑減輕之」規定（最高法院77年度台上字第4697號判決
    意旨參照），併此指明。
四、本院撤銷改判之理由：
  ㈠原審對被告3人論罪科刑，固非無見。惟查，本件被告3人所
    為犯行，分別係於不同年度所為，依一般社會健全觀念，乃
    係在犯罪時間差距上可顯然區隔之2年間分別所為，在刑法
    評價上各具獨立性，各年度間之行為皆可獨立成罪，已如上
    述，原判決未察，遽對被告3人前開所為均論以接續犯之一
    罪，自難謂適法。檢察官上訴意旨雖僅以原審就被告等均諭
    知緩刑而未附帶任何條件有所不當，而提起上訴（詳後述緩
    刑部分），固未指摘及此，然原判決既有上開可議之處，要
    屬無可維持，自應由本院將原判決予以撤銷改判。
  ㈡爰審酌被告黃思誠為波阿斯公司負責人，竟配合晟耀公司開
    立內容虛偽不實之商業發票，幫助該公司以不正當方法逃漏
    稅捐；被告陳志忠、陳春辰分別擔任晟耀公司負責人及副總
    經理，竟以不正當方法為該公司逃漏稅捐，影響國家財政收
    入及稅賦制度之公平正確，其等所為皆應非難，惟犯後均已
    坦承犯行，態度良好，兼衡被告3人各自素行、智識程度及
    犯罪之動機、目的、手段、分工情形，暨晟耀公司另經稅務
    機關裁處補稅、罰鍰並繳納完畢，被告黃思誠指示不知情波
    阿斯公司員工虛填製不實會計憑證及幫助納稅義務人以不正
    當方法逃漏稅捐之情節、數額、並無獲利等一切情狀，分別
    量處如主文第2、3、4項所示之刑，並均定其應執行刑及諭
    知易科罰金之折算標準，以示懲儆。
  ㈢被告陳志忠、陳春辰為晟耀公司以不正當方法逃漏稅捐犯行
    ，經財政部北區國稅局命應補稅額77萬2,406元（另加計利
    息1萬8,032元）、46萬3,989元（另加計利息3,673元），並
    裁罰應補稅額一倍之罰鍰，有財政部北區國稅局103、104年
    度營利事業所得稅結算稅額自動補報補繳繳款書、裁處書、
    違章案罰鍰繳款書各1紙存卷可憑（見原審審訴卷第64、66
    、68、70頁、本院卷第235、237頁），是被告陳志忠、陳春
    辰之犯罪所得已全數繳納完畢，並完納裁罰，若就本案沒收
    、追徵犯罪所得，將使該公司遭受雙重負擔而顯有過苛之虞
    ，爰依刑法第38條之2第2項規定不諭知沒收及追徵。另被告
    黃思誠所為本案幫助納稅義務人以不正當方法逃漏稅捐犯行
    ，並無犯罪所得，業據其於原審時供陳明確（見原審訴字卷
    第54頁正、背面），且本案既無證據證明被告黃思誠有犯罪
    所得，自無庸對其宣告沒收及追徵。
五、末查，被告3人前均未曾因故意犯罪受有期徒刑以上刑之宣
    告，有本院被告3人前案紀錄表在卷可佐，被告3人因一時失
    慮致罹刑典，犯罪後均已坦承犯行，知所悔悟，經此偵審程
    序，當知所警惕，而無再犯之虞，本院認所宣告之刑均以暫
    不執行為適當，併依刑法第74條第1項第1款之規定，就被告
    3人均宣告緩刑2年，以啟自新。另檢察官上訴意旨認原審未
    就緩刑宣告附條件，等同未予被告等任何處罰，尚非無理由
    ，是本院考量被告陳志忠、陳春辰分別於上開兩年度為晟耀
    公司以不正當方法逃漏稅捐，2人法治觀念尚有欠缺，為深
    植被告陳志忠、陳春辰法治觀念，記取本案教訓，確切明瞭
    其等行為之不當與所生危害，爰依刑法第74條第2項第8款規
    定，命被告陳志忠、陳春辰均應於本判決確定之日起1年內
    ，分別完成8小時及6小時之法治教育課程，並依刑法第93條
    第1項第2款規定，諭知於緩刑期間付保護管束，以促其等於
    緩刑期間澈底悔過。又被告陳志忠、陳春辰上揭所應負擔之
    義務，乃緩刑宣告附帶之條件，依刑法第75條之1第1項第4
    款之規定，違反上開負擔情節重大，足認原宣告之緩刑難收
    其預期效果，而有執行刑罰之必要者，得撤銷上開緩刑之宣
    告，附此說明。至被告黃思誠僅係基於朋友關係始罹刑典，
    且無任何獲利，犯後態度良好，尚無就其緩刑宣告附帶條件
    之必要，亦附此敘明。
六、被告陳春辰、黃思誠經本院合法傳喚，均無正當理由而未到
    庭，爰依法不待其陳述，逕行判決。
據上論斷，應依刑事訴訟法第369條第1項前段、第364條、第299
條第1項前段、第371條，稅捐稽徵法第47條第1項第1款、第41條
、第43條第1項，商業會計法第71條第1款，刑法第11條前段、第
28條、第55條、第51條第5款、第41條第1項前段、第74條第1項
第1款、第2項第8款、第93條第1項第2款，判決如主文。
本案經檢察官張羽忻提起公訴，檢察官蔡宜均提起上訴，檢察官
侯名皇到庭執行職務。
中　　華　　民　　國　　109 　年　　10　　月　　29　　日
                  刑事第一庭    審判長法　官  李釱任
                                      法　官  林庚棟
                                      法　官  崔玲琦
以上正本證明與原本無異。
如不服本判決，應於收受送達後20日內向本院提出上訴書狀，其
未敘述上訴之理由者並得於提起上訴後20日內向本院補提理由書
（均須按他造當事人之人數附繕本）「切勿逕送上級法院」。
                                      書記官  李政庭
中　　華　　民　　國　　109 　年　　10　　月　　29　　日

附錄：本案論罪科刑法條全文
稅捐稽徵法第47條（法人或非法人團體實際業務負責人之刑罰）
本法關於納稅義務人、扣繳義務人及代徵人應處刑罰之規定，於
下列之人適用之：
一、公司法規定之公司負責人。
二、民法或其他法律規定對外代表法人之董事或理事。
三、商業登記法規定之商業負責人。
四、其他非法人團體之代表人或管理人。
前項規定之人與實際負責業務之人不同時，以實際負責業務之人
為準。
稅捐稽徵法第41條（逃漏稅捐之處罰）
納稅義務人以詐術或其他不正當方法逃漏稅捐者，處5年以下有
期徒刑、拘役或科或併科新臺幣6萬元以下罰金。
稅捐稽徵法第43條（教唆或幫助逃漏稅捐之處罰）
教唆或幫助犯第41條或第42條之罪者，處3年以下有期徒刑、拘
役或科新臺幣6萬元以下罰金。
稅務人員、執行業務之律師、會計師或其他合法代理人犯前項之
罪者，加重其刑至二分之一。
稅務稽徵人員違反第33條規定者，處1萬元以上5萬元以下罰鍰。
商業會計法第71條
商業負責人、主辦及經辦會計人員或依法受託代他人處理會計事
務之人員有下列情事之一者，處5年以下有期徒刑、拘役或科或
併科新臺幣60萬元以下罰金：
一、以明知為不實之事項，而填製會計憑證或記入帳冊。
二、故意使應保存之會計憑證、會計帳簿報表滅失毀損。
三、偽造或變造會計憑證、會計帳簿報表內容或毀損其頁數。
四、故意遺漏會計事項不為記錄，致使財務報表發生不實之結果
    。
五、其他利用不正當方法，致使會計事項或財務報表發生不實之
    結果。


附表：
編號 開立時間 金額（USD） 1    103年10月1日 5萬元 2    103年10月15日 5萬元 3    103年11月10日 4萬8,000元 4    104年11月24日 4萬5,000元 5    104年12月30日 3萬8,000元